【裁判字號】    99,交抗,41
【裁判日期】    990129
【裁判案由】    聲明異議
【裁判全文】
臺灣高等法院高雄分院刑事裁定          99年度交抗字第41號
抗   告   人
即原處分機關  交通部公路總局高雄區監理所
代   表   人  乙○○
受 處 分  人  甲○○
上列抗告人因受處分人違反道路交通管理處罰條例案件聲明異議
，不服臺灣高雄地方法院中華民國98年12月9 日裁定（98年度交
聲字第3026號），提起抗告，本院裁定如下：
    主  文
抗告駁回。
    理  由
一、本件抗告意旨略以：(一)有關「一行為同時觸犯刑事法律及違
    反行政法上義務規定，經檢察官依刑事訴訟法第253 條之1
    為緩起訴處分後，行政機關得否就該違反行政法上義務再處
    以行政罰」之事項，法務部行政罰法諮詢小組第一次會議紀
    錄「緩起訴者乃附條件的不起訴處分，亦即是不起訴的一種
    ，此觀諸刑事訴訟法第256 條規定自明，既為不起訴即依不
    起訴處理。檢察官為緩起訴處分時依刑事訴訟法第253 條之
    2 第1 項規定對被告所為之指示及課予之負擔，係一種特殊
    的處遇措施，並非刑罰。因此，刑事案件經檢察官為緩起訴
    處分確定後，宜視同不起訴處分確定，依行政罰法第26條第
    2 項規定，得依違反行政法上義務規定裁處之。」作成結論
    函釋。(二)刑事訴訟法第253 條之2 第l 項第4 款為「緩起訴
    」，其雖產生未經裁判即終局處理案件之實質效果，惟仍非
    「有罪判決」，更遑論是否為「罰金」，道路交通管理處罰
    條例第35條第8 項規定之「罰金」抵繳違規罰鍰之性質宜以
    刑法第33條所定刑名「罰金」為限，依刑事訴訟法第253 條
    之2 第1 項第4 款為「緩起訴」之情形既非刑法第33條所定
    刑名，應無其適用。(三)本件異議人所違背安全駕駛案件，業
    經高雄地方法院檢察署檢察官於97年10月30日以97年度偵字
    第29575 號為緩起訴處分確定，惟依上開法務部會議、相關
    法令及交通部95年7 月17日交路字第0950006986號函釋，緩
    起訴乃附條件的不起訴處分，亦即是不起訴的一種，自應有
    行政罰法第26條第2 項規定之適用，本件交通違規罰鍰新台
    幣4 萬9,500 元部分，本案罰鍰部分裁定撤銷尚有未洽，本
    所98年11月9 日高監自裁字第80-N00000000號裁決書處罰異
    議人罰鍰部分，於法有據，爰依法提起本件抗告，請求撤銷
    原審裁定，另為適法裁定云云。
二、按一行為同時觸犯刑事法律及違反行政法上義務規定者，依
    刑事法律處罰之，但其行為應處以其他種類行政罰或得沒入
    之物而未經法院宣告沒收者，亦得裁處之；前項行為如經不
    起訴處分或為無罪、免訴、不受理、不付審理之裁判確定者
    ，得依違反行政法上義務規定裁處之，行政罰法第26條定有
    明文。本條文之規定，乃明定對於人民違反公法上義務之行
    為，除因處罰之性質與種類不同，必須採用不同方法而為併
    合處罰，以達行政目的所必要者外，不得重複處罰之原則，
    以落實大法官釋字第503 號解釋揭示之「一行為不得重複處
    罰」之現代民主法治國家之基本原則，此由本條文之立法理
    由記載：「一行為同時觸犯刑事法律及違反行政法上義務規
    定時，由於刑罰與行政罰同屬對不法行為之制裁，而刑罰之
    懲罰作用較強，故依刑事法律處罰，即足資警惕時，實無為
    一事二罰再處行政罰之必要。且刑事法律處罰，由法院依法
    定程序為之，較符合正當法律程序，應予優先適用。但罰鍰
    以外之沒入或其他種類行政罰，因兼具維護公共秩序之作用
    ，為達行政目的，行政機關仍得併與裁處」即明。
三、再按刑事訴訟法第253 條之1 所指之緩起訴處分，其中檢察
    官命被告為金錢給付部分，並得為民事強制執行名義，受處
    分人因上開緩起訴處分而剝奪其財產權，主觀上此一金錢給
    付義務亦具有強制性、懲罰性，雖不若易科罰金係以支付金
    錢作為自由刑之替代，惟經由緩起訴處分條件之履行使其免
    於遭檢察官發動起訴程序，仍具有替代刑罰之效果，廣義而
    言，應屬於「實質刑事法律處罰」，而有行政罰法第26條第
    1 項「一事不二罰」規定之適用。至於交通部95年7 月17日
    交路字第0950006986號函雖謂：刑事訴訟法所規定之緩起訴
    處分乃附條件之不起訴處分，本質上為不起訴處分之一種等
    語，然而「緩起訴」處分之最終雖使被告免於刑事訴追之效
    果，與「不起訴」處分之效果相同，惟刑事訴訟法第253 條
    之1 第1 項係91年2 月8 日增訂，行政罰法則於94年2 月5
    日公布，制定在後之行政罰法第26條第2 項僅臚列「不起訴
    處分或無罪、免訴、不受理、不付審理之裁判確定者」，而
    未將「緩起訴處分」納入，應係立法者有意排除，而非法律
    漏洞，且緩起訴處分既非不能證明行為人之犯罪事實，且有
    支付一定金額之實質處罰，自與上開行政罰法第26條第2 項
    列舉之不起訴處分等情形迥然有別，是仍無從遽為比擬而為
    相同之處置。如若不然，則刑事被告經法院循審判程序判處
    罰金或得以易科罰金之拘役或有期徒刑，均得以援用行政法
    罰第26條第1 項之規定，免於處以行政秩序罰之雙重不利益
    ；至於藉由緩起訴處分而節省司法資源者，在基於實質懲罰
    目的而其財產權遭受剝奪之餘，卻仍需繳納一定金額之行政
    罰鍰，其結果勢必降低刑事被告接受緩起訴處分之意願，而
    反噬緩起訴處分替代繁複刑事審判程序之制度性機能。準此
    ，行政罰法第26條第2 項既未將緩起訴處分列舉其中，本於
    「例外規定從嚴解釋」之法理及前揭說明，自不能將條文中
    「不起訴處分」之範圍，擴及於性質顯不相同之「緩起訴處
    分」。
四、經查：
  (一)受處分人係於民國97年10月9 日21時許，在高雄縣岡山鎮某
    處之釣蝦場內，飲用啤酒約數瓶後，已因飲酒欠缺通常之注
    意內，而達不能安全駕駛動力交通工具之程度，竟仍於翌（
    10）日凌晨0 時許，駕駛車牌號碼K9-2333 號自小客車行駛
    於道路上，迨於同日凌晨1 時10分許，行經高雄縣路竹鄉○
    ○路783-2 號前，因駕車不穩左右搖晃，經警攔查測試其吐
    氣所含酒精成分達每公升0.90毫克等事實，經受處分人所坦
    承，且有酒精濃度測試單、高雄縣政府警察局高警交字第N0
    0000000 號舉發違反道路交通管理事件通知單、高雄地方法
    院檢察署檢察官97年度偵字第29575 號緩起訴處分書各1 份
    在卷可證，故前揭事實，自堪認定。
  (二)又受處分人為警查獲後，其酒後不能安全駕駛動力交通工具
    之行為，經臺灣高雄地方法院檢察署檢察官以97年度偵字第
    29575 號案件為緩起訴處分，緩起訴處分期間為1 年，並命
    受處分人應於緩起訴處分確定日之起3 個月內，向財團法人
    臺灣更生保護會高雄分會支付新臺幣4 萬元。該緩起訴處分
    於97年11月25日確定，並於同日起算緩起訴處分履行期間而
    於98年11月24日期滿未經撤銷而確定等情，有前揭緩起訴處
    分書、臺灣高等法院被告前案紀錄表等在卷可證，是上開事
    實亦堪認定。
  (三)本件受處分人違反道路交通管理處罰條例第35條第1 項第1
    款之違規情節甚為明確。而本條所規定之裁處，除罰緩外，
    尚有吊扣駕駛執照1 年及施以道安講習等處分，前者係對於
    過去違反義務行為處罰之秩序罰，後者則為對於預防將來再
    犯危險之管制罰；而對違規者科處行政秩序罰，與刑事制裁
    所欲達到保護交通安全之目的相同，是則處以較重之刑事制
    裁已足，無重複處罰之必要。是則本諸首揭行政罰法第26條
    第1 項本文及說明，本件對於性質相同之金錢裁罰，已經檢
    察官處以具有實質刑事處罰性質之緩起訴處分，即不得無就
    同一違規事實再處以相同類型之行政秩序罰。原處分機關就
    此未予詳查，仍對受處分人科處罰鍰49,500元，即有未恰。
  (四)又參照道路交通管理處罰條例第35條第8 項規定意旨及違反
    道路交通管理事件統一裁罰基準表之裁罰標準，本件受處分
    人經檢測其呼氣酒精濃度達每公升0.9 毫克，則依前揭道路
    交通管理事件統一裁罰基準表，其最低裁罰基準即為49,500
    元，本件受處分人所支付之緩起訴處分金既已有4 萬元，業
    如前述，參照上開法文規定，受處分人即須補繳不足部分之
    罰鍰即9,500 元（即49,500-40,000 ＝9,500 ），始為適法
    。原處分機關逕以受處分人酒精濃度超過規定標準，對其裁
    處罰鍰49,500元，亦有未恰。
  (五)至於原處分關於吊扣駕駛執照及施以道安講習等部分，則係
    預防將來再犯危險之管制罰，而有別於前揭針對已發生違規
    事實科處罰鍰之行政秩序罰，屬行政罰法第26條第1 項但書
    所稱之「其他種類行政罰」。原處分機關雖不得就該同一違
    規事實再處以罰鍰，然仍應科處罰鍰以外之行政罰（即吊扣
    證照）。是原處分機關依道路交通管理處罰條例第35條第1
    項第1 款規定，吊扣其駕駛執照12個月及施以道安講習等部
    分，自無不合。
  (六)綜上所述，原處分機關依道路交通管理處罰條例第35條第1
    項第1 款規定，對受處分人上開酒後駕車之違規行為予以裁
    罰處鍰49,500元，即有未合。
五、原審因而認抗告人依道路交通管理處罰條例第35條第1 項第
    1 款之規定，裁處受處分人罰鍰49,500元，尚有不當，因而
    將原處分撤銷，並為罰鍰9,500 元之諭知，本院經核並無違
    誤。抗告人以上開情詞，提起抗告，而指摘原裁定不當，為
    無理由，應予駁回。
六、據上論結，應依道路交通案件處理辦法第26條、刑事訴訟法
    第412 條，裁定如主文。
中    華    民    國    99    年    1     月    29    日
                  刑事第七庭    審判長法  官  莊飛宗
                                      法  官  陳明富
                                      法  官  蔡廣昇
以上正本證明與原本無異。
本裁定不得再抗告。
中    華    民    國    99    年    1     月    29    日
                                      書記官  曾允志

司法院資訊處製作；財團法人民間司法改革基金會備份。
